臺灣高等法院高雄分院民事判決　　　　　 96年度上字第120號
上　訴　人　乙○○
訴訟代理人　鄭曉東律師
　　　　　　魏緒孟律師
被上訴人　　財政部國有財產局台灣南區辦事處
法定代理人　甲○○
訴訟代理人　丙○○
上列當事人間請求所有權移轉登記事件，上訴人對於中華民國
96年5月31日臺灣高雄地方法院95年度訴字第2455號第一審判決
提起上訴，後為訴之變更，本院於96年9 月12日言詞辯論終結，
判決如下：
    主  文
確認上訴人就被繼承人鍾永泉之遺產即高雄縣鳳山市○○段2146
之18地號土地及該地上建物即同段3993建號，門牌號碼高雄縣鳳
山市○○○路262巷2號房屋有請求返還之債權存在。
變更之訴訴訟費用由被上訴人負擔。
　　事實及理由
壹、程序方面：
一、按在第二審為訴之變更或追加，非經他造同意，不得為之，
    但第255 條第1 項第2 款至第6 款情形，不在此限。民事訴
    訟法第466 條第1 項定有明文。查上訴人主張坐落高雄縣鳳
    山市○○段2146-18 地號土地及該地上建物即同段3993建號
    ，門牌號碼高雄縣鳳山市○○○路262 巷2 號房屋（下稱系
    爭房地）係伊於92年7 月29日借用訴外人鍾永泉名義，向所
    有權人陳翠琴買受，並將系爭房地借名登記於鍾永泉名下，
    因鍾永泉於94年6 月20日死亡，其繼承人均已拋棄繼承，法
    院乃依上訴人之聲請，指定被上訴人為鍾永泉之遺產管理人
    ，上訴人爰本於上開借名契約終止後之法律關係，訴請被上
    訴人將系爭房地所有權移轉登記予上訴人，嗣原審判決後，
    上訴人於本院基於前揭主張之事實，變更請求確認上訴人就
    鍾永泉之遺產即系爭房地有請求返還之債權存在。核其訴訟
    標的雖有變更而屬訴之變更，惟其請求之基礎事實同一，是
    上訴人所為本件訴之變更，核與民事訴訟法第446 條第1 項
    、第255 條第1 項第2 款之規定尚無不合，被上訴人雖不同
    意其變更，仍應予准許。
二、上訴人原起訴所為之聲明，於原審判決後，既已於本院為訴
    之變更而視為撤回，本院自無庸對原聲明予以審酌，而僅就
    變更後之聲明為審酌，併此明。
貳、實體方面：
一、上訴人變更之訴主張：上訴人於75年8 月31日取得系爭房地
    之所有權，並於76年1 月15日設定本金最高限額新台幣（下
    同）120 萬元之抵押權予訴外人彰化商業銀行股份有限公司
    （下稱彰化商銀），嗣經彰化商銀聲請拍賣抵押物即系爭房
    地，於92年7 月8 日由訴外人楊峰明、陳翠琴共同拍定。楊
    峰明又於同年月17日將其應有部分移轉登記予陳翠琴。而上
    訴人與訴外人鍾永泉於92年7 月29日成立借名契約（下稱系
    爭契約），約定由上訴人借用鍾永泉名義，向陳翠琴買回系
    爭房地，並將系爭房地登記於鍾永泉名下。嗣鍾永泉於94年
    6 月20日死亡，其繼承人均已拋棄繼承，致繼承人有無不明
    。上訴人乃聲請指定遺產管理人。並經原法院指定被上訴人
    為遺產管理人。上訴人於起訴後，已當庭向被上訴人為終止
    系爭契約之意思表示，且借名契約於被借名人死亡時，亦當
    然終止，爰本於系爭契約終止後之法律關係提起本件訴訟。
    又因依民法第1179條第1 項第3 款、第4 款規定，債權人應
    於公告期間內先行報明債權，俟公示催告程序期滿，遺產管
    理人始能清償債權。迄今上述公示催告期限仍未屆滿，上訴
    人尚不得請求移轉登記系爭房地所有權，為此為本件訴之變
    更。聲明求為判決：(一)確認上訴人就被繼承人鍾永泉之遺產
    即系爭房地有請求返還之債權存在。(二)訴訟費用由被上訴人
    負擔。
二、被上訴人則以：上訴人無法證明系爭契約確實存在，且系爭
    契約應僅存在於契約當事人間或繼承人之間，故上訴人並未
    合法終止系爭契約，其所為本件請求並無理由等語，資為抗
    辯，並答辯聲明：(一)上訴人變更之訴駁回。(二)變更之訴訴訟
    費用由上訴人負擔。
三、兩造不爭執之事項如下，並有台灣電力公司鳳山區營業處書
    函、戶籍謄本、95年房屋稅繳款書、地籍圖謄本、高雄縣鳳
    山地政事務所建物測量成果圖、建築改良物登記簿謄本、土
    地登記謄本、原法院94年度財管字第95號、95年度家抗字第
    30號裁定附卷可稽，堪予採信：
  (一)上訴人於75年8 月31日取得系爭房地之所有權，並於76年1
    月15日設定本金最高限額120 萬元之抵押權予彰化商銀，嗣
    經彰化商銀聲請原法院以91年度執字第18786 號拍賣抵押物
    強制執行事件拍賣系爭房地，於92年7 月8 日由楊峰明、陳
    翠琴共同拍定。
  (二)楊峰明於92年7 月17日以夫妻贈與為由，移轉其對系爭房地
    所有權之應有部分予陳翠琴。陳翠琴再於同年月29日以買賣
    為由，移轉系爭房地所有權予鍾永泉。
  (三)系爭房地於92年7 月29日設定本金最高限額300 萬元、存續
    期間自92年7 月28日起至122 年7 月27日止之抵押權予台灣
    銀行股份有限公司，設定義務人及抵押債務人均為鍾永泉。
  (四)鍾永泉於94年6 月20日死亡，其繼承人均已拋棄繼承，上訴
    人聲請原法院選任適當之人為鍾永泉之遺產管理人，經原法
    院94年度財管字第95號裁定選任被上訴人為遺產管理人，因
    被上訴人不服，提起抗告，復經原法院95年度家抗字第30號
    裁定駁回確定。
  (五)被上訴人於96年4 月24日向原法院聲請公示催告鍾永泉之繼
    承人、債權人及受遺贈人，於一定期間內承認繼承、報明債
    權及願受遺贈與否之聲明。經原法院同年月27日以96年度家
    催字第122 號准對鍾永泉之繼承人、債權人及受遺贈人為公
    示催告，並命鍾永泉之繼承人應自公示催告最後登載新聞紙
    之日（即96年5 月4 日，見本院卷第45頁所附刊登廣告證明
    單）起1 年2 月內，為承認繼承之聲明，期限屆滿，無繼承
    人承認繼承時，鍾永泉之遺產於清償債權，並交付遺贈物後
    ，如有剩餘，歸屬國庫。鍾永泉之債權人及受遺贈人則應自
    公示催告最後登載新聞紙之日起1 年2 月內，報明債權及願
    受遺贈與否之聲明，逾期僅得就剩餘財產行使權利。
四、兩造爭執之事項為：(一)就本件系爭房地，上訴人與鍾永泉間
    之借名契約是否已消滅？(二)上訴人請求確認對系爭房地有請
    求返還債權存在，有無理由？
五、就本件系爭房地，上訴人與鍾永泉間之借名契約是否已消滅
    ？
　(一)按借名登記契約係著重當事人間之信任關係之無名契約，登
　  記名義人亦有為真正所有權人處理事務之本旨，應類推適用
    民法有關委任契約之規定。次按委任關係，因當事人一方死
    亡、破產或喪失行為能力而消滅。但契約另有訂定，或因委
    任事務之性質不能消滅者，不在此限。民法第550 條定有明
    文。而所謂依委任事務之性質不能消滅者，係指有民法第55
    1 條，委任關係因受任人死亡而消滅，有害於委任人利益之
    虞時，受任人之繼承人，於委任人能接受委任事務前，應繼
    續處理其事務而言（最高法院95年度台上字第1037號、93年
    度台上字第2536號判決要旨參照）。
  (二)經查上訴人主張其為系爭房地之實際所有權人，借名登記於
    鍾永泉名下，並以鍾永泉名義為借款人，以系爭房地為擔保
    ，向台灣銀行股份有限公司辦理貸款，而由上訴人按期繳納
    該貸款之本息等事實，有上訴人於原審提出之轉帳款證明
    單、鍾永泉於台灣銀行股份有限公司所開設銀行帳號000000
    00000 號綜合存款存摺影本附卷足憑（見原審卷第83頁、第
    84頁），並經證人即原出賣人之夫楊峰明，承辦移轉登記手
    續之代書莊耀仁於原審證述屬實（見原審卷第148 頁、第15
    3 頁），並為被上訴人所不爭執，自堪信為真實。而上訴人
    與鍾永泉之借名契約，為具有信任關係之無名契約，應類推
    適用民法委任之規定，亦如前述，又鍾永泉已於94年6 月20
    日死亡，類推適用民法第550 條之規定，該系爭借名契約既
    無依委任事務之性質不能消滅之情事，則上訴人主張系爭借
    名契約於鍾永泉94年6 月20日死亡之時，契約關係歸於消滅
    等情，即屬有據，堪予採信。
六、上訴人請求確認對系爭房地有請求返還債權存在，有無理由
    ？
  (一)按確認之訴，非原告有即受確認判決之法律上利益者，不得
    提起，民事訴訟法第247 條前段定有明文。所謂有即受確認
    判決之法律上利益，係指法律關係存否不明確，原告在法律
    上之地位有不安之狀態存在或有受侵害之危險，而此種不安
    之狀態或危險，能以確認判決除去者而言。又所謂不明確，
    只須原告主觀上不明確即可，被告在二審時雖曾一度承認原
    告之請求權，然其於一審時，曾否認原告之債權存在，即非
    自始無爭執，原告仍有訴求確認之必要。
  (二)經查，上訴人與鍾永泉之借名契約關係既已因鍾永泉死亡而
    消滅，則類推適用民法第541 條第2 項之規定，鍾永泉之繼
    承人應將系爭房地之所有權移轉登記予上訴人。惟因鍾永泉
    之繼承人均已拋棄繼承，且因繼承人有無不明，是原法院乃
    依上訴人之聲請，指定被上訴人為鍾永泉之遺產管理人，並
    依民法第1181條之規定，裁定於民法第1179條第1 項第3 款
    所定公示催告期限屆滿前，被上訴人不得對鍾永泉之任何債
    權人或受遺贈人，償還債務或交付遺贈物，業如前述。又被
    上訴人因於原審曾否認上訴人與鍾永泉間有借名契約存在，
    則上訴人提起本件確認之訴即有確認利益。是上訴人訴請確
    認其就被繼承人鍾永泉之遺泉即系爭房地，有請求返還之債
    權存在，即屬有理由，應予准許。
七、綜上所述，就系爭房地，上訴人與鍾永泉間之借名契約已因
    鍾永泉之死亡而已消滅，上訴人因被上訴人曾否認該借名契
    約存在，則上訴人訴請確認其就被繼承人鍾永泉之遺產即系
    爭房地有請求返還之債權存在，為有理由，應予准許。
八、據上論結，本件變更之訴為有理由，爰依民事訴訟法第78條
    ，判決如主文。
中　　華　　民　　國　　96　　年　　9 　　月　　26　　日
                            民事第三庭
                                審判長法官  張國彬
                                法      官  鄭月霞
                                法      官  吳登輝
以上正本證明與原本無異。
如對本判決上訴，須於判決送達後20日內向本院提出上訴狀，其
未表明上訴理由者，應於上訴後20日內向本院提出上訴理由書（
均須按他造當事人之人數附繕本）。上訴時應提出委任律師或具
有律師資格之人之委任狀，並依附註條文規定辦理。
中　　華　　民　　國　　96　　年　　9 　　月　　27　　日
                                書　記　官  張明賢
附註：
民事訴訟法第466條之1 ：
對於第二審判決上訴，上訴人應委任律師為訴訟代理人，但上訴
人或其法定代理人具有律師資格者，不在此限。
上訴人之配偶、三親等內之血親、二親等內之姻親，或上訴人為
法人、中央或地方機關時，其所屬專任人員具有律師資格並經法
院認為適當者，亦得為第三審訴訟代理人。第1 項但書及第2 項
情形，應於提起上訴或委任時釋明之。
                                                      q
